【裁判字號】    98,重訴,4
【裁判日期】    981130
【裁判案由】    土地所有權移轉登記
【裁判全文】
臺灣苗栗地方法院民事判決               98年度重訴字第4號
原      告  庚○○
                      3樓
            乙○○
                      0巷11.
            甲○○○
            丁○○
                      樓
            戊○○
            己○○
共      同
訴訟代理人  林誌誠律師
被      告  辛○○
                      號
上列當事人間請求土地所有權移轉登記事件，本院於民國98年11
月26日言詞辯論終結，判決如下：
    主    文
被告應將坐落苗栗縣造橋鄉○○段第五二二、五四九地號土地之
所有權依附表所示之應有部分比例移轉登記予原告。
訴訟費用由被告負擔。
    事    實
一、原告起訴主張：原告於民國83年間與訴外人丙○○（即林明
    珠）、林炳耀、劉漢城、王牧民及劉玉珍等人（下稱丙○○
    等人）共同合資購買坐落苗栗縣造橋鄉○○段522 地號土地
    （重測前為潭內段635 地號）及549 地號土地（重測前為潭
    內段638 地號，下稱系爭土地），原告之出資比例如附表所
    示。因系爭土地為耕地，礙於當時之法律規定無法登記為共
    有，故原告等出資人委由丙○○代為處理土地借名登記事宜
    ，後由丙○○與被告成立借名登記契約，將系爭土地借名登
    記於具有自耕農身份之被告名下，實則系爭土地為原告與丙○○等人所共有。茲因法令已修改對耕地共有之限制，原告
    先前多次請求被告按渠等之出資比例移轉系爭土地之所有權
    予原告，均未獲置理，故以起訴狀繕本之送達，代位丙○○
    終止與被告間之借名登記契約。被告雖抗辯其與丙○○間存
    有金錢借貸關係，惟此乃被告與丙○○間之法律關係，與原
    告無涉。綜上，丙○○與被告間之借名登記契約既經終止，
    原告自得請求被告依附表所示之應有部分，分別移轉系爭土
    地之所有權予原告。並聲明：如主文第1 項所示。
二、被告未於最後言詞辯論期日到庭，惟其先前辯稱：被告並不
    認識原告等人，兩造間無任何契約存在，至於丙○○與原告
    間有何協議，伊並不清楚，應是丙○○與原告等人一起集資
    購買土地，原告等人把錢交給丙○○，但尚有最後一筆價款
    未付清。系爭土地係丙○○借名登記於被告名下，因丙○○
    借款予被告。另原告並未透過丙○○與被告終止借名登記契
    約，原告與丙○○間有何關係，實與被告無關，原告請求被
    告移轉系爭土地之所有權，顯無理由等語。並聲明：原告之
    訴駁回。
    理    由
一、按訴狀送達後，原告不得將原訴變更或追加他訴，但擴張或
    減縮應受判決事項之聲明者，不在此限；民事訴訟法第255
    條第1 項第3 款定有明文。原告原訴之聲明為：被告就系爭
    土地應各移轉如起訴狀附表所示之持分予原告及所有出資者
    。嗣於98年4 月1 日具狀變更聲明為被告應將系爭土地之所
    有權按起訴狀附表所示之持分比例，移轉登記予原告（卷第
    31頁）。核其變更，係屬減縮應受判決事項之聲明，與上開
    規定相符，應予准許。
二、被告經合法通知，未於言詞辯論期日到場，查無民事訴訟法
    第386 條所列各款情形，爰依原告之聲請，由其一造辯論而
    為判決。
三、本院為行集中審理協同兩造協議並簡化爭點整理如下：
（一）不爭執事項：
      系爭土地登記於被告名下，是基於訴外人丙○○與被告間
      之借名登記關係。
（二）爭執事項：
      原告起訴主張代位丙○○終止借名登記契約，請求被告將
      系爭土地之所有權移轉登記予原告等人，有無理由？
四、爭點：原告起訴主張代位丙○○終止借名登記契約，請求被
    告將系爭土地之所有權移轉登記予原告等人，有無理由？
（一）按民法債編第二章「各種之債」各節所規定之契約，固可
      謂為有名契約，但並不能因而涵蓋所有類型之契約，本於
      契約自由之原則，倘當事人因自由訂定而不能歸類之其他
      無名契約，自仍可類推適用民法相關之規定（最高法院94
      年台上字第1860號裁判要旨可供參照）。借名登記契約雖
      屬民法上之無名契約，惟其成立係以當事人間之信任關係
      為基礎，核其性質與民法上之委任關係相類似，自應類推
      適用與該契約類型相近之委任契約之相關規定；而依民法
      第549 條第1 項規定，當事人之一方得隨時終止委任契約
      ，是借名登記契約之雙方當事人，亦得類推適用前揭規定
      ，隨時對他方終止借名登記關係。次按債務人怠於行使其
      權利時，債權人因保全債權，得以自己之名義，行使其權
      利；民法第242 條前段亦有明文。登記請求權，雖非債權
      ，然其性質得類推適用債權人代位權之規定，應為當然之
      解釋（最高法院46年度台上字第422 號判例意旨足參）。
（二）查被告已不爭執系爭土地登記於其名下係基於與丙○○間
      之借名登記關係（卷第185 頁），且對於原告丁○○、乙○○、己○○、戊○○、甲○○○等人提出之土地登記謄
      本、出資比例表、股東名冊、費用支出及行事計劃、建議
      方案、地籍圖、土地登記簿及地物簡圖等資料（卷第114
      至124 頁、139 至145 頁、149 至155 頁、157 至163 頁
      、166 至179 頁），亦當庭陳明該資料為真正且早已見過
      ，聽說是原告與丙○○等人合資購買系爭土地等語在卷明
      確（卷185 頁）；復參以前揭原告丁○○等人所提之土地
      登記簿、地籍圖及地物簡圖等資料，均是關於重測前之潭
      內段635 、638 地號土地即系爭土地，足證原告主張與丙○○等人合資購買系爭土地之情，堪信為真實。準此，原
      告等人既為系爭土地之實際所有人，而系爭土地又係共有
      人丙○○借名登記於被告名下，則原告主張渠等委由丙○○處理系爭土地之借名登記事宜乙節，即堪憑採。雖被告
      抗辯係因與丙○○間有借貸關係，故而成立系爭土地之借
      名登記契約，與原告無關云云，然其並未舉證以實其說，
      徒空言辯解，尚屬無據。又丙○○與被告成立之借名登記
      契約，得類推適用委任關係終止、消滅之規定，已如前述
      ，則借名者丙○○得隨時終止與出名者即被告間之借名登
      記契約。惟丙○○怠於行使權利終止借名登記契約，原告
      為保全其對系爭土地所有權應有部分之權利，自得代位丙○○終止之。是原告以起訴狀繕本之送達作為代位終止借
      名登記契約之意思表示，且起訴狀繕本已於98年2 月5 日
      送達被告，有送達證書在卷可佐（卷第18頁），則丙○○
      與被告間之借名登記契約，業經原告代位終止無訛。借名
      登記契約既經終止，被告自負有返還系爭土地予所有權人
      即原告之義務。從而，原告本於所有權人之地位，請求被
      告應按附表所示之應有部分比例，將系爭土地所有權分別
      移轉登記予原告，為有理由，應予准許。
五、綜上所述，原告與丙○○等人合資購買系爭土地，為系爭土
    地之實際所有人，渠等委由丙○○與被告成立借名登記契約
    ，將系爭土地借名登記於被告名下，丙○○既怠於終止借名
    登記契約，原告自得代位丙○○終止之。故原告本於所有權
    人之地位，請求被告按附表所示之應有部分比例移轉系爭土
    地之所有權予原告，為有理由，應予准許。
六、本件事證已臻明確，兩造其餘攻擊防禦方法及舉證，經核均
    與判決結果無影響，爰無庸逐一論述，附此敘明。
七、據上論結，原告之訴為有理由，依民事訴訟法第78條，判決
    如主文。
中    華    民    國    98    年    11    月    30    日
                      民事庭法  官  黃怡玲
以上正本係照原本作成。
如對本判決不服，須於判決送達後20日內向本院提出上訴狀（須
附繕本）。
                            書記官  孫銘宏
中    華    民    國    98    年    11    月    30    日
附表：
┌──┬─────┬──────┬──────┐
│編號│ 原  告   │  出資比例  │ 應有部分   │
├──┼─────┼──────┼──────┤
│ 1  │庚○○    │    5％     │    5％     │
├──┼─────┼──────┼──────┤
│ 2  │乙○○    │   10％     │   10％     │
├──┼─────┼──────┼──────┤
│ 3  │甲○○○  │    5％     │    5％     │
├──┼─────┼──────┼──────┤
│ 4  │丁○○    │   10％     │   10％     │
├──┼─────┼──────┼──────┤
│ 5  │戊○○    │   15％     │   15％     │
├──┼─────┼──────┼──────┤
│ 6  │己○○    │    5％     │    5％     │
└──┴─────┴──────┴──────┘


司法院資訊處製作；財團法人民間司法改革基金會備份。
